ACORDAO-COMPLETO-2519449

ACÓRDÃO 18583/2021 ATA 40/2021 - PRIMEIRA CÂMARA

VISTOS, relatados e discutidos estes autos de tomada de contas especial instaurada pelo Ministério do Desenvolvimento Regional em desfavor de Juarez Bezerra de Medeiros, Francisco Araújo da Silva e C N G Construtora Nóbrega Gomes Ltda., em razão de não comprovação da regular aplicação dos recursos repassados por meio do Convênio CONV. 374/2001-MI, firmado entre o Ministério e o Município de Acari/RN, cujo objeto era a reconstrução de casas populares.
ACORDAM os Ministros do Tribunal de Contas da União, reunidos em sessão da 1ª Câmara, ante as razões expostas pelo Relator, e com fundamento no art. 1º, inciso I, da Lei 8.443/1992 c/c com os arts. 169, inciso VI, e 212, do Regimento Interno do TCU, em:
9.1. arquivar a presente tomada de contas especial, ante a ausência de pressupostos de constituição e desenvolvimento regular do processo;
9.2. encaminhar cópia deste acórdão ao Ministério do Desenvolvimento Regional e aos responsáveis, com a informação de que o inteiro teor do relatório e do voto que o fundamentam está disponível para a consulta no endereço www.tcu.gov.br/acordaos.

TOMADA DE CONTAS ESPECIAL. TCE instaurada pelo Ministério do Desenvolvimento Regional em desfavor de Juarez Bezerra de Medeiros, Francisco Araújo da Silva e C N G Construtora Nóbrega Gomes Ltda., em razão de não comprovação da regular aplicação dos recursos repassados por meio do Convênio CONV. 374/2001-MI, firmado entre o Ministério e o Município de Acari/RN, cujo objeto era a reconstrução de casas populares

Primeira Câmara

Município de Acari/RN

3. Responsáveis: C N G Construtora Nóbrega Gomes Ltda. (40.766.917/0001-16); Francisco Araújo da Silva (XXX.190.324-XX); Juarez Bezerra de Medeiros (XXX.505.914-XX)

13.1. Ministros presentes: Walton Alencar Rodrigues (Presidente), Vital do Rêgo e Jorge Oliveira (Relator).
13.2. Ministro-Substituto convocado: Augusto Sherman Cavalcanti.

JORGE OLIVEIRA

Adoto como parte do relatório a instrução produzida no âmbito da Secretaria de Controle Externo de Tomada de Contas Especial - SecexTCE (peça 76) , a qual contou com a anuência do corpo diretivo da unidade técnica (peças 77 e 78) :
"INTRODUÇÃO
Cuidam os autos de tomada de contas especial instaurada pelo Ministério do Desenvolvimento Regional, em desfavor de Juarez Bezerra de Medeiros (CPF: XXX.505.914-XX) , Francisco Araújo da Silva (CPF: XXX.190.324-XX) e C N G Construtora Nóbrega Gomes Ltda. (CNPJ 40.766.917/0001-16) , em razão de não comprovação da regular aplicação dos recursos repassados por meio do Convênio CONV. 374/2001-MI, registro Siafi 446869 (peça 5) , firmado entre o Ministério do Desenvolvimento Regional e Município de Acari - RN, e que tinha por objeto a 'reconstrução de casas populares'.
HISTÓRICO
Em 29/8/2019, com fundamento na IN/TCU 71/2012, alterada pela IN/TCU 76/2016 e DN/TCU 155/2016, o dirigente da instituição Ministério do Desenvolvimento Regional autorizou a instauração da tomada de contas especial (peça 47) . O processo foi registrado no sistema e-TCE com o número 2898/2019.
O Convênio CONV. 374/2001-MI, registro Siafi 446869, foi firmado no valor de R$ 157.500,00, sendo R$ 150.000,00 à conta do concedente e R$ 7.500,00 referentes à contrapartida do convenente. Teve vigência de 31/12/2001 a 3/12/2002, com prazo para apresentação da prestação de contas em 27/11/2019. Os repasses efetivos da União totalizaram R$ 150.000,00 (peça 6) .
A prestação de contas e complementações enviadas foram analisadas por meio dos documentos constantes nas peças 24, 28, 33 e 39.
	O fundamento para a instauração da Tomada de Contas Especial, conforme consignado na matriz de responsabilização elaborada pelo tomador de contas, foi a constatação da seguinte irregularidade: 
Inexecução parcial do objeto do convênio descrito como 'RECONSTRUÇÃO DE CASAS POPULARES' com aproveitamento da parcela executada.
Os responsáveis arrolados na fase interna foram devidamente comunicados e, diante da ausência de justificativas suficientes para elidir a irregularidade e da não devolução dos recursos, instaurou-se a tomada de contas especial.
	No relatório (peça 51) , o tomador de contas concluiu que o prejuízo importaria no valor original de R$ 78.445,26, imputando-se a responsabilidade a Juarez Bezerra de Medeiros, Ex-Prefeito Municipal de Acari, no período de 17/4/2002 a 31/12/2008, na condição de gestor dos recursos e Francisco Araújo da Silva, Ex-Secretário Municipal de Transporte, Obras e Serviços Urbanos, no período de 1/1/2005 a 31/12/2008, na condição de gestor dos recursos. 
		Em 13/12/2019, a Controladoria-Geral da União emitiu o relatório de auditoria (peça 53) , em concordância com o relatório do tomador de contas. O certificado de auditoria e o parecer do dirigente do órgão de controle interno concluíram pela irregularidade das presentes contas (peças 54 e 55) .
	Em 18/12/2019, o ministro responsável pela área atestou haver tomado conhecimento das conclusões contidas no relatório e certificado de auditoria, bem como do parecer conclusivo do dirigente do órgão de controle interno, manifestando-se pela irregularidade das contas, e determinou o encaminhamento do processo ao Tribunal de Contas da União (peça 56) .
Na instrução inicial (peça 59) , analisando-se os documentos nos autos, concluiu-se pela necessidade de realização de citação para a seguinte irregularidade: 
Irregularidade 1: inexecução parcial do objeto do convênio descrito como 'Reconstrução de casas populares' com aproveitamento da parcela executada.
	Evidências da irregularidade: documentos técnicos presentes nas peças 1, 2, 9, 10, 11, 14, 16 e 19.
	Normas infringidas: Constituição Federal (art. 70, parágrafo único) , Lei 8.443/1992 (art. 8º c/c art. 16, inc. III, alínea 'a') , Decreto-lei 200/1967 (art. 93) , Decreto-lei 201/1967 (art. 1º) , Lei 8.429/1992 (art. 11, inc. VI) , Decreto 93.872/1986 (artigos 66, 145 e 148) , Portaria Interministerial MPDG/MF/CGU nº 424/2016 (art. 70, § 1º, inc. I) .
	Débitos relacionados aos responsáveis Juarez Bezerra de Medeiros (CPF: XXX.505.914-XX) , C N G Construtora Nóbrega Gomes Ltda (CNPJ: 40.766.917/0001-16) e Francisco Araújo da Silva (CPF: XXX.190.324-XX) :
	Data de ocorrência
	Valor histórico (R$) 

	20/2/2003
	5.191,25

	15/1/2003
	7.886,50

	22/10/2002
	44.026,00

	27/9/2002
	20.522,06

		Cofre credor: Tesouro Nacional.
		Responsável: Francisco Araújo da Silva (CPF: XXX.190.324-XX) .
Conduta: atestar como realizada e merecedora de pagamento parcela do objeto do instrumento em questão maior que a efetivamente executada.
Nexo de causalidade: a atestação como realizada e merecedora de pagamento parcela do objeto do instrumento em questão maior que a efetivamente executada resultou em prejuízo equivalente à diferença entre o valor pago e o valor correspondente à parcela executada.
Culpabilidade: não há excludentes de ilicitude, de culpabilidade e de punibilidade; é razoável supor que o responsável tinha consciência da ilicitude de sua conduta; era exigível conduta diversa da praticada, qual seja, atestar como realizadas e merecedoras de pagamento apenas as parcelas do objeto efetivamente executadas. 
		Responsável: Juarez Bezerra de Medeiros (CPF: XXX.505.914-XX) .
Conduta: realizar pagamento relativo a parcela do objeto do instrumento em questão maior que a efetivamente executada.
Nexo de causalidade: a realização de pagamento relativo a parcela do objeto do instrumento em questão maior que a efetivamente executada resultou em prejuízo equivalente à diferença entre o valor pago e o valor correspondente à parcela executada.
Culpabilidade: não há excludentes de ilicitude, de culpabilidade e de punibilidade; é razoável supor que o responsável tinha consciência da ilicitude de sua conduta; era exigível conduta diversa da praticada, qual seja, realizar o pagamento relativo apenas às parcelas efetivamente executadas do objeto. 
		Responsável: C N G Construtora Nóbrega Gomes Ltda. (CNPJ: 40.766.917/0001-16) .
Conduta: receber pagamento relativo a parcela do objeto do instrumento em questão maior que a efetivamente executada.
Nexo de causalidade: o recebimento de pagamento relativo a parcela do objeto do instrumento em questão maior que a efetivamente executada resultou em prejuízo equivalente à diferença entre o valor pago e o valor correspondente à parcela executada.
Culpabilidade: não há excludentes de ilicitude, de culpabilidade e de punibilidade; é razoável supor que o administrador responsável pela pessoa jurídica tinha consciência da ilicitude de sua conduta; era exigível conduta diversa da praticada, qual seja, receber o pagamento relativo apenas às parcelas efetivamente executadas do objeto. 
Encaminhamento: citação.
Apesar de o tomador de contas não haver incluído C N G Construtora Nóbrega Gomes Ltda. como responsável neste processo, após análise realizada sobre a documentação acostada aos autos, conclui-se que sua responsabilidade deve ser incluída, uma vez que há evidências de que tenha tido participação na irregularidade aqui verificada.
Em cumprimento ao pronunciamento da unidade (peça 61) , foi efetuada citação dos responsáveis, nos moldes adiante:
 Juarez Bezerra de Medeiros - promovida a citação do responsável, conforme delineado adiante:
	Comunicação: Ofício 44729/2020 - Seproc (peça 65) 
Data da Expedição: 14/9/2020
Data da Ciência: 25/9/2020 (peça 69) 
Nome Recebedor: Maria Mônica P. Soares
Observação: Ofício enviado para o endereço do responsável, conforme pesquisa na base de dados no sistema da Receita Federal, custodiada pelo TCU.
Fim do prazo para a defesa: 10/10/2020

 Francisco Araújo da Silva - promovida a citação do responsável, conforme delineado adiante:
	Comunicação: Ofício 44733/2020 - Seproc (peça 67) 
Data da Expedição: 14/9/2020
Data da Ciência: 26/9/2020 (peça 70) 
Nome Recebedor: Afonso Henrique de Araújo
Observação: Ofício enviado para o endereço do responsável, conforme pesquisa na base de dados no sistema da Receita Federal, custodiada pelo TCU.
Fim do prazo para a defesa: 11/10/2020

 C N G Construtora Nóbrega Gomes Ltda - promovida a citação do responsável, conforme delineado adiante:
	Comunicação: Ofício 44732/2020 - Seproc (peça 66) 
Data da Expedição: 14/9/2020
Data da Ciência: 22/9/2020 (peça 68) 
Nome Recebedor: Ilegível
Observação: Ofício enviado para o endereço do responsável, conforme pesquisa na base de dados no sistema da Receita Federal, custodiada pelo TCU.
Fim do prazo para a defesa: 7/10/2020

Conforme Despacho de Conclusão das Comunicações Processuais (peça 72) , as providências inerentes às comunicações processuais foram concluídas. 
Transcorrido o prazo regimental, os responsáveis Juarez Bezerra de Medeiros e C N G Construtora Nóbrega Gomes Ltda permaneceram silentes, devendo ser considerados revéis, nos termos do art. 12, § 3º, da Lei 8.443/1992, e o responsável Francisco Araújo da Silva apresentou defesa, que será analisada na seção Exame Técnico.
ANÁLISE DOS PRESSUPOSTOS DE PROCEDIBILIDADE DA IN/TCU 71/2012
Avaliação de Viabilidade do Exercício do Contraditório e Ampla Defesa
	Verifica-se, para o responsável abaixo elencado, que não houve o transcurso de mais de dez anos desde o fato gerador sem que tenha havido a notificação dos responsáveis pela autoridade administrativa federal competente (art. 6º, inciso II, c/c art. 19 da IN/TCU 71/2012, modificada pela IN/TCU 76/2016) , uma vez que o fato gerador da irregularidade sancionada ocorreu em 20/2/2003, e o responsável foi notificado sobre a irregularidade pela autoridade administrativa competente conforme abaixo:
Juarez Bezerra de Medeiros, por meio do ofício acostado à peça 29, recebido em 15/2/2005, conforme AR (peça 30) .
Verifica-se, para os responsáveis abaixo listados, que houve o transcurso de mais de dez anos desde o fato gerador sem que tenha havido a notificação deles pela autoridade administrativa federal competente (art. 6º, inciso II, c/c art. 19 da IN/TCU 71/2012, modificada pela IN/TCU 76/2016) , uma vez que o fato gerador da irregularidade sancionada ocorreu em 20/2/2003, e os devedores foram notificados sobre a irregularidade pela autoridade administrativa competente conforme abaixo:
Francisco Araújo da Silva, por meio do ofício acostado à peça 44, recebido em 19/6/2019, conforme AR (peça 45) .
C N G Construtora Nóbrega Gomes Ltda., responsável não notificada na fase interna, somente por meio da citação realizada pelo TCU em 14/9/2020.
Tendo em vista o comprovado prejuízo ao exercício do contraditório e da ampla defesa, uma vez que o decurso de prazo entre a ocorrência dos fatos e a notificação destes responsáveis superou dezesseis anos, conclui-se que se deve propor o arquivamento dos autos em relação aos dois responsáveis acima elencados com base no art. 6º, inciso II, da IN/TCU 71/2012.
Valor de Constituição da TCE 	
	Verifica-se, ainda, que o valor atualizado do débito apurado (sem juros) em 1/1/2017 é de R$ 191.762,07, portanto, superior ao limite mínimo de R$ 100.000,00, na forma estabelecida conforme os arts. 6º, inciso I, e 19 da IN/TCU 71/2012, modificada pela IN/TCU 76/2016. 
OUTROS PROCESSOS/DÉBITOS NOS SISTEMAS DO TCU COM OS MESMOS RESPONSÁVEIS
	Informa-se que foi encontrado processo no Tribunal com os mesmos responsáveis:
	Responsável
	Processos

	C N G Construtora Nóbrega Gomes Ltda
	Processo 019.996/2010-1 [CBEX, encerrado, 'COBRANÇA EXECUTIVA DE MULTA ORIGINÁRIA DO (S) AC (S) AC-3.949-25/2009-2C, REFERENTE AO TC Processo 029.076/2007-4']
Processo 019.993/2010-2 [CBEX, encerrado, 'COBRANÇA EXECUTIVA DE DÉBITO ORIGINÁRIA DO (S) AC (S) AC-3.949-25/2009-2C, REFERENTE AO TC Processo 029.076/2007-4']
Processo 019.991/2010-0 [CBEX, encerrado, 'COBRANÇA EXECUTIVA DE DÉBITO ORIGINÁRIA DO (S) AC (S) AC-3.949-25/2009-2C, REFERENTE AO TC Processo 029.076/2007-4']
Processo 029.076/2007-4 [TCE, encerrado, 'INSTAURADA EM FUNÇÃO DA NÃO APROVAÇÃO DA PRESTAÇÃO DE CONTAS RELATIVA AO CONVÊNIO Nº 192/2000-MI, CÓD. SIAFI Nº 402181']

	A tomada de contas especial está, assim, devidamente constituída e em condição de ser instruída.
EXAME TÉCNICO
Da defesa do responsável Francisco Araújo da Silva
O responsável Francisco Araújo da Silva apresentou defesa, que passa a ser analisada em seguida:
Argumento 1 (peça 71, p. 6) :
O responsável alega que houve prescrição do processo com base em julgados recentes do STF, na própria instrução anteriormente elaborada e na IN 71/2012 (peça 71, p. 1-5) .
Alega ainda que houve reconhecimento da execução completa do objeto, tanto na esfera cível (Ação de Improbidade Administrativa 2007.84.02.000097-0) como na criminal (Ação Penal 0000130-81.2007.4.05.8402) (peça 71, p. 6-8) . Diante de tal fato, traz à baila o princípio da independência das instâncias e clama pela aplicação da exceção ao mesmo contida no art. 935 do Código Civil, que prevê a impossibilidade de questionamento em outros juízos da mesma lide, quando decidido na esfera penal a inexistência do fato ou afastamento da autoria do réu (peça 71, p. 8-9) .
Da prescrição das pretensões punitiva e ressarcitória a cargo do TCU.
O Supremo Tribunal Federal - STF, no Recurso Extraordinário - RE 636.886, fixou a tese, com repercussão geral reconhecida, de que 'é prescritível a pretensão de ressarcimento ao erário fundada em decisão de Tribunal de Contas' (Tema 899) . Em que pese o questionamento acerca da abrangência da tese ali firmada, no sentido de que se circunscreveria apenas ao processo de execução da condenação imposta pelo TCU (ou seja, inaplicável à pretensão de ressarcimento exercida no processo 'conhecimento' da TCE) , verifica-se que o STF, por meio de decisões prolatadas pelas suas duas turmas, tem decidido de forma reiterada que se aplica o prazo prescricional de 5 anos previsto na Lei 9.873/1999 às pretensões sancionatória e ressarcitória a cargo do Tribunal de Contas da União. 
Seja por aplicação direta ou por analogia, a orientação sufragada é no sentido de que o prazo de 5 anos é compatível com a tese de que a ação e a execução prescrevem no mesmo prazo (Súmula 150 do STF) , bem como com o fato de que a Lei 9.873/1999 - que regulamenta o exercício de ação punitiva pela Administração Pública Federal, direta e indireta - regeria integralmente a prescrição no âmbito do TCU. Quanto a este último aspecto, o Ministro Luís Roberto Barroso, no voto exarado no julgamento do MS 32.201, embora tenha advertido que a atuação do TCU, em sua acepção clássica, não se qualifica como exercício do poder de polícia, ressaltou que a Lei 9.873/1999 assumiria vocação regulatória geral da prescrição do exercício da competência sancionadora da Administração Pública, sendo sua disciplina aplicável a qualquer ação punitiva da Administração Pública Federal, exceto àquelas esferas em que exista regulamentação específica. Ademais, em virtude da autonomia científica do Direito Administrativo, não haveria razão plausível para suprimir a omissão da Lei Orgânica do Tribunal de Contas da União, no tocante ao estabelecimento de um prazo prescricional próprio, valendo-se das normas de direito civil, e não das de direito administrativo.
Eis algumas ementas que evidenciam o entendimento predominante do STF:
'Ementa: AGRAVO REGIMENTAL EM MANDADO DE SEGURANÇA. TOMADA DE CONTAS ESPECIAL. TRIBUNAL DE CONTAS DA UNIÃO. CONDENAÇÃO A RESSARCIMENTO AO ERÁRIO. PRESCRIÇÃO. MARCO INTERRUPTIVO. ART. 2°, II, DA LEI 9.873/1999. ATO INEQUÍVOCO DE APURAÇÃO DO FATO. DISCUSSÃO. DIREITO LÍQUIDO E CERTO. DEMONSTRAÇÃO. INOCORRÊNCIA. SUBSISTÊNCIA DA DECISÃO AGRAVADA. AGRAVO A QUE SE NEGA PROVIMENTO. I - As razões do agravo regimental são inaptas para desconstituir os fundamentos da decisão agravada, que, por isso, se mantêm hígidos. II - Aplicando-se a regulamentação da Lei 9.873/1999 ao caso concreto, observa-se que a pretensão sancionatória do TCU, em relação aos atos praticados pelo impetrante, levando-se em consideração a ocorrência de 5 causas interruptivas da prescrição, não teria sido fulminada pelo decurso do tempo. III - A pretensão do recorrente, fundada na discussão sobre os fatos apontados como marcos interruptivos da prescrição da pretensão punitiva da Administração Pública, refoge aos estreitos limites do mandamus, ante a ausência de liquidez e certeza do direito pleiteado. IV - Agravo regimental a que se nega provimento.' MS 36067 ED-AgR. Órgão julgador: Segunda Turma. Relator (a) : Min. RICARDO LEWANDOWSKI. Julgamento: 18/10/2019
'Ementa: AGRAVO REGIMENTAL EM RECLAMAÇÃO. TRIBUNAL DE CONTAS DA UNIÃO. TOMADA DE CONTA ESPECIAL. PRESCRIÇÃO DA PRETENSÃO PUNITIVA. RECONHECIDA EM DECISÃO DO SUPREMO TRIBUNAL FEDERAL. PRESCRITIBILIDADE DO RESSARCIMENTO AO ERÁRIO FUNDADA EM DECISÃO DE TRIBUNAL DE CONTAS. AÇÃO DE IMPROBIDADE ADMINISTRATIVA COM PEDIDO DE RESSARCIMENTO JÁ EM CURSO. AGRAVO REGIMENTAL A QUE SE NEGA PROVIMENTO. I - O acórdão do TCU determinou a formação de processo administrativo para avaliarem, efetivamente, a eventual responsabilização do agravado para o ressarcimento do dano ao erário, contrariando, assim, autoridade desta Corte no MS 35.512/DF, uma vez que houve a concessão da segurança para declarar a ocorrência da prescrição da pretensão punitiva do TCU em relação às infrações imputadas a ele, destacando-se que a União poderia perseguir os valores referentes ao ressarcimento dos danos na esfera judicial. II - Agravo regimental a que se nega provimento.' (Rcl 39497 AgR. Órgão julgador: Segunda Turma. Relator (a) : Min. RICARDO LEWANDOWSKI. Julgamento: 10/10/2020) 
'Ementa: MANDADO DE SEGURANÇA. DIREITO ADMINISTRATIVO. TRIBUNAL DE CONTAS DA UNIÃO. SERVIDOR DA SECRETARIA DE SAÚDE DO ESTADO DO ACRE. FISCALIZAÇÃO OMISSA E DEFICIENTE NA EXECUÇÃO DE DOIS CONVÊNIOS FIRMADOS ENTRE A SECRETARIA ESTADUAL E O MINISTÉRIO DA SAÚDE. APLICAÇÃO DE MULTA. ARTS. 28, II, E 58, II, DA LEI 8.443/1992. ART. 268, II, DO REGIMENTO INTERNO DO TCU. PRESCRIÇÃO DA PRETENSÃO SANCIONATÓRIA. OCORRÊNCIA. APLICAÇÃO DA LEI 9.873/1999. PRECEDENTES DESTE STF. MEDIDA LIMINAR DEFERIDA E RATIFICADA NO EXAME DE MÉRITO. SEGURANÇA CONCEDIDA PARA AFASTAR A MULTA APLICADA. 1. A prescrição da pretensão punitiva do TCU é regulada pela Lei 9.873/1999, descabendo a aplicação do prazo decenal previsto na legislação civil (art. 205 do Código Civil) . Ao revés, incide o prazo quinquenal previsto na Lei 9.873/1999 (MS 32201, Rel. Min. Roberto Barroso, PRIMEIRA TURMA, DJe 7/8/2017; MS 35.512-AgR, Rel. Min. Ricardo Lewandowski, SEGUNDA TURMA, DJe 21/6/2019) . 2. In casu, na linha do parecer apresentado pelo Ministério Público Federal e da decisão liminar de minha lavra, é inequívoca a superação do prazo prescricional quinquenal. Os ilícitos apontados pela Corte de Contas ocorreram em julho de 2006, tendo o processo de auditoria sido instaurado em 9/10/2006. A ordem de citação do responsável para a audiência, por sua vez, ocorreu em 25/6/2007. Entretanto, a decisão condenatória recorrível foi exarada somente em 31/5/2016, data da prolação do Acórdão 3513/2016-TCU-Primeira Câmara. 3. Ex positis, CONCEDO A SEGURANÇA unicamente para afastar a sanção de multa aplicada ao impetrante, nos autos da Tomada de Contas Processo 023.288/2006-0, máxime da ocorrência de prescrição da pretensão punitiva do Tribunal de Contas da União.' MS 35940. (Órgão julgador: Primeira Turma. Relator (a) : Min. LUIZ FUX. Julgamento: 16/06/2020) .
Essa orientação também foi seguida nas seguintes decisões monocráticas: MS 36.127-MC/DF e MS 35.940-MC/DF, Rel. Min. Luiz Fux; MS 35.294, MS 35.539/DF e MS 35.971-TP/DF, Rel. Min. Marco Aurélio; MS 34.256 MC/DF, MS 36.054-MC e MS 36.067-MC/DF, Rel. Min. Ricardo Lewandowski.
O Supremo Tribunal Federal tem se pronunciado no sentido de reconhecer não só a aplicação da prescrição quinquenal com fulcro na interpretação da Lei 9.873/1999, mas também a incidência dos marcos interruptivos do prazo prescricional consignados na referida lei, tantas vezes quanto presentes os suportes fáticos (MS 32201, Relator: Min. Roberto Barroso) . 
Entendimento que também foi adotado nas seguintes decisões monocráticas: MS 36.054, MS 34.256-MC, MS 35.512 e MS 36.067-MC, todos de relatoria do Min. Ricardo Lewandowski; MS 35.294, MS 35.539 e MS 35.971-TP, todos de relatoria do Min. Marco Aurélio; MS 32.201, Rel. Min. Roberto Barroso, e MS 36.127-MC e MS 35.940-MC, Min. Luiz Fux.
Em relação ao termo inicial da contagem do prazo prescricional, o caput do art. 1º da Lei 9.873/1999 oferece solução que não destoa do modelo adotado pelo TCU no incidente de uniformização de jurisprudência, em que se examinou a prescrição da pretensão punitiva, nos termos do Acórdão 1441/2016-TCU-Plenário (Rel. Min. Benjamin Zymler) , com a adição da particularidade de explicitar o caso de infrações permanentes ou continuadas:
a) Regra geral: 'data da prática do ato' (o que equivale a 'ocorrência da irregularidade sancionada') ;
b) Regra especial: 'no caso de infração permanente ou continuada, do dia em que tiver cessado'.
A Lei 9.873/1999, no art. 2º, estabelece as causas interruptivas da prescrição punitiva, consoante abaixo transcrito, já na redação conferida pela Lei 11.941/2009:
Art. 2º Interrompe-se a prescrição da ação punitiva:
I - pela notificação ou citação do indiciado ou acusado, inclusive por meio de edital;
II - por qualquer ato inequívoco, que importe apuração do fato;
III - pela decisão condenatória recorrível.
IV - por qualquer ato inequívoco que importe em manifestação expressa de tentativa de solução conciliatória no âmbito interno da administração pública federal.
O quadro a seguir indica alguns eventos processuais, ocorridos no curso de uma TCE (fase interna e externa) - instaurada em razão de irregularidades na aplicação de recursos da União transferidos a entes subnacionais - que poderiam ser enquadrados nas causas de interrupção da prescrição acima apontadas, sem prejuízo, é claro, de outras ocorrências fáticas elegíveis como marco interruptivo, a depender da forma de proceder de cada entidade ou órgão tomador de contas.
	I - pela notificação ou citação do indiciado ou acusado, inclusive por meio de edital;
	 (i) notificação no âmbito do procedimento administrativo de ressarcimento previamente à instauração da TCE;
 (ii) notificação efetuada pelo órgão tomador de contas acerca da instauração da TCE;
 (iii) citação efetuada pelo TCU.
*Data da ciência da notificação ou citação pelos responsáveis ou de publicação do edital no DOU.

	II - por qualquer ato inequívoco, que importe apuração do fato;
* procedimento que evidencie a apuração dos fatos irregulares, com o objetivo de quantificar o dano e identificar possíveis responsáveis.
	 (i) relatório de sindicância ou PAD;
 (ii) relatório de apuração de irregularidades referente ao processo administrativo prévio à instauração da TCE;
 (iii) relatórios de fiscalização, pareceres, despachos, informações e memorandos relacionados à apuração dos fatos irregulares;
 (iv) relatório do tomador de contas;
 (v) relatório do controle interno; 
 (vi) termo de instauração ou designação de instauração da TCE;
 (vii) autuação da TCE no TCU; entre outras causas.
*Há quem inclua nesse grupo diligências que comprovam providências do responsável sobre as irregularidades investigadas.

	III - pela decisão condenatória recorrível.
	 (i) Verifica-se apenas no âmbito do TCU com a data da prolação do acórdão condenatório recorrível.

	IV - por qualquer ato inequívoco que importe em manifestação expressa de tentativa de solução conciliatória no âmbito interno da administração pública federal.
	 (i) pedido de parcelamento;
 (ii) pagamento parcial do débito;
 (iii) qualquer manifestação do responsável que demonstre claramente a sua intenção de recolher o débito.

Bem se vê, portanto, que haveria uma multiplicidade de causas de interrupção da prescrição, conforme se depreende do art. 2º da Lei 9.873/1999. Tal exegese encontra respaldo em precedentes do STF, a exemplo do que se decidiu no julgamento do MS 36067 (Rel. Min. Ricardo Lewandowski) , com destaque para trecho do voto em que o Relator reconhece cinco causas de interrupção da prescrição, in verbis:
' (...) 
Assim, faz-se necessário levar em consideração que, apesar de os fatos objeto da apuração conduzida pela Corte de Contas remontarem aos anos de 1999 e 2000, período no qual o impetrante era Secretário de Saúde municipal, o Tribunal de Contas da União deu prosseguimento à tomada de contas especial por ter constatado a ocorrência de 5 causas interruptivas da prescrição, a saber: a) relatório de auditoria em conjunto realizada pelo Denasus e pela Secretaria Federal de Controle, lavrado em 06/07/2001, sendo este, certamente, um ato inequívoco que importou a apuração do fato (art. 2º, II, da Lei n. 9.873/1999) ; b) instauração de Tomada de Contas Especial pelo FNS, ocorrida em 05/10/2005, sendo este também, certamente, um ato inequívoco que importou a apuração do fato (art. 2º, II, da Lei n. 9.873/1999) ; c) a autuação da presente Tomada de Contas Especial no âmbito do Tribunal de Contas da União, ocorrida em 12/08/2008, sendo este também, certamente, um ato inequívoco que importou a apuração do fato (art. 2º, II, da Lei n. 9.873/1999) ; d) o ato que ordenou a citação do responsável, ora impetrante, ocorrida em 12/07/2010 (art. 2º, I, da Lei n. 9.873/1999) ; e e) o exercício do poder punitivo ocorrido em 20/06/2012, data da prolação do Acórdão 1563/2012-TCU-Plenário (art. 2º, III, da Lei n. 9.873/1999) .'
No caso concreto, tendo como parâmetro a tese firmada pelo STF, no RE 636.886, no sentido de que ambas pretensões do TCU (sancionatória e ressarcitória) sujeitam-se ao prazo prescricional de 5 anos previsto na Lei 9.873/1999, considerando, ainda, o sistema prescricional descrito na citada lei, inclusive as causas de suspensão e de interrupção da prescrição, tem-se os seguintes eventos processuais:
a) 	Termo inicial da contagem do prazo (data da ocorrência da irregularidade) : em 20/2/2003 - data do último pagamento realizado;
b)	Relatório de Avaliação Final da CEF, de 4/11/2003 (peça 23) ;
c)	Parecer 022/2004, de 8/1/2004  (peça 24) , recomenda aprovação parcial das contas:
d)	Parecer Técnico 6/2005, de 13/1/2005 (peça 28) , ratifica parecer anterior. O Sr. Juarez Bezerra de Medeiros foi notificado, via Ofício 324, de 4/2/2005  (peças 29-30) , sobre esse parecer;
e) 	Relatório de Fiscalização 00577 da CGU, de 16/8/2005 (peça 17-18) ;
f) 	defesa apresentada pelo município, representado pelo Sr. Juarez Bezerra de Medeiros, datada de 1/3/2005 (peça 32) ;
g)	defesa do município, representado pelo Sr. Luiz Paulo de Oliveira, datada de 10/1/2007 (peça 37) ;
h)	Parecer 2016, de 28/6/2016 (peça 39) ;
i)	Parecer Financeiro 114/2019, de 27/8/2019 (peça 46) ;
j)	Relatório do Tomador de Contas 54/2019, de 16/10/2019 (peça 51) ;
k)	autuação da tomada de contas especial no TCU, em 18/12/2019;
Analisando-se a data da prática do ato irregular, em 20/2/2003, bem como os eventos processuais que se sucederam, conforme acima enumerados, os quais teriam o condão de interromper o curso do prazo prescricional, de acordo com o art. 2º da Lei 9.873/1999, observa-se que teria transcorrido o prazo de 5 (cinco) anos entre a defesa do município feita em 10/1/2007 e o Parecer 2016, de 2/6/2016. Dessa forma, levando-se em conta o entendimento sufragado pelo STF, no julgamento do RE 636.886, teria ocorrido a prescrição da pretensão sancionatória e ressarcitória a cargo do TCU.
Porém, o caso tratado no RE 636.886 (tema 899 da repercussão geral) diz respeito à fase de execução judicial de deliberação do Tribunal de Contas, tanto assim que, para deslindá-lo, foi necessária a aplicação da Lei 6.830/1980 (Lei de Execuções Fiscais) , diploma legal evidentemente inaplicável à fase que antecede a formação do título executivo extrajudicial do TCU, caracterizada pela atuação do órgão de controle externo até a prolação do acórdão.
Veja-se que foram opostos embargos declaratórios contra a referida decisão do STF, os quais foram rejeitados pela maioria da Suprema Corte (Plenário, Sessão Virtual de 13.8.2021 a 20.8.2021) , confirmando, portanto, a abrangência da deliberação prolatada na fixação do tema 899, razão por que se deve adotar a orientação prevalente no TCU, no sentido de que a matéria ali tratada alcançaria tão somente a fase judicial de cobrança do título extrajudicial, não atingindo os processos de controle externo, mantendo-se, desse modo,  a interpretação adotada pela Suprema Corte, em 2008, no Mandado de Segurança - MS 26.210, oportunidade em que foi definida a tese da imprescritibilidade das ações de ressarcimento ao erário:
'A suspensão pelo STF das demandas nas quais esteja em questão a prescritibilidade da pretensão de ressarcimento ao erário com base em decisão de tribunal de contas (RE 636.886/STF) alcança tão somente a fase judicial de cobrança do título extrajudicial, não atingindo os processos de controle externo em trâmite. Até julgamento definitivo em contrário pelo STF, permanece o entendimento do TCU acerca da imprescritibilidade das pretensões de ressarcimento decorrentes de tomadas de contas especiais.' (Acórdão 1267/2019-TCU-Plenário, Relator: Min. AROLDO CEDRAZ) 
'A suspensão pelo STF das demandas nas quais esteja em questão a prescritibilidade da pretensão de ressarcimento ao erário com base em decisão de tribunal de contas (RE 636.886/STF) alcança tão somente a fase judicial de cobrança do título extrajudicial, não atingindo os processos de controle externo em trâmite. Até julgamento definitivo em contrário pelo STF, permanecem imprescritíveis as pretensões de ressarcimento decorrentes de tomadas de contas especiais.' (Acórdão 7930/2018-TCU-Segunda Câmara, Relatora: Min. ANA ARRAES) ¿¿¿.
Por outro lado, especificamente quanto à prescrição da pretensão punitiva, verifica-se que o Acórdão 1441/2016-TCU-Plenário, Relator Ministro Benjamin Zymler, que uniformizou a jurisprudência sobre essa questão, subordinou tal prescrição ao prazo geral indicado no art. 205, do Código Civil, que é de dez anos, contado da data de ocorrência da irregularidade sancionada, nos termos do art. 189, do Código Civil, sendo este prazo interrompido pelo ato que ordenar a citação, a audiência ou a oitiva do responsável.
No caso em exame, uma vez que a irregularidade sancionada ocorreu em 20/2/2003, e o ato de ordenação da citação ocorreu em 21/8/2020, verifica-se que ocorreu a prescrição da pretensão punitiva do TCU.
23.19.	Portanto, diferente do entendimento esposado pelos responsáveis, configurou-se a prescrição apenas quanto à competência sancionatória deste Tribunal, não se aplicando em relação ao ressarcimento dos danos ao erário.
Análise de mérito do argumento 1: 
Diante do questionamento a respeito da inexistência de ocorrência dos fatos, ou seja, de que não houve inexecução parcial do objeto, pois na verdade todas as unidades teriam sido reconstruídas, não havendo que se falar então em existência de débito, o que afastaria a existência dos pressupostos para constituição e desenvolvimento do presente processo de tomada de contas especial, este argumento deve ser inicialmente analisado, visto que impacta na continuidade do processo.
O responsável citou trechos de sentença exarada no bojo da Ação Penal 0000130-81.2007.4.05.8402, sem, contudo, anexar às alegações cópia do documento. Contudo, em pesquisa no site do TRF da 5ª Região, foi obtida a sentença exarada, que se encontra acostada aos autos na peça 75. Ressalta-se que tal decisão foi objeto de recurso que tratou apenas de dosimetria penal e, portanto, não teve seu mérito alterado.
Merece citação o seguinte trecho da mencionada sentença criminal que impacta na condução dos presentes autos:
'Ressalto, de início, apesar de cônscio da independência das instâncias cível e penal, não ser possível desprezar, de todo, a repercussão, neste feito criminal, do pronunciamento sentenciante exarado na Ação Civil Pública que teve como escopo a apuração das responsabilidades de natureza civil que gravitaram em torno dos mesmos acontecimentos que ensejaram a presente persecução penal, razão pela qual entendo necessária a reprodução de excerto do aludido veredicto, tal como lembrado na sentença objeto dos presentes apelos, verbis:
'Em conclusão, verifica-se que não houve, no caso, atos de improbidade administrativa. Da análise dos elementos fornecidos, extrai-se que houve um excessivo apego às formalidades pela análise pericial, inclusive desconsiderando a efetiva utilização do dinheiro público posto à disposição pelo convênio, tão somente pelo fato de as obras realizadas estarem em desacordo com o projeto original.
Não se tem nenhuma notícia nos autos acerca da não utilização dos recursos públicos disponibilizados. O projeto de reconstrução das 31 unidades - objeto do convênio e do aditivo contratual - foi de fato realizado, havendo provas disto nos autos, embora em algumas unidades tenha ocorrido divergências com o plano original, mas de forma justificada, como ficou demonstrado.'
Creio que o deslinde dos apelos em causa deve passar, obrigatoriamente, pelo registro, pontual, sublinhado pelo juízo criminal, quanto ao reconhecimento da efetiva ocorrência da realização da totalidade das reformas estruturais nos imóveis, ainda que de forma diversa dos termos originariamente previstos na licitação e no convênio da União com a municipalidade, ao contrário da imputação de prática criminosa pela entrega de menos de 50% (cinquenta por cento) da obra:
'O que ocorreu é que há determinação da CAIXA no sentido de serem consideradas apenas as obras que estiverem em estrita consonância com o projeto original (conforme relato da perita naquele processo e em depoimento como testemunha nestes autos às fls. 528) , desconsiderando-se qualquer alteração no projeto ou substituição de beneficiários. Ou seja, caso a obra não estivesse conforme o projeto original seria considerada como não realizada, ainda que os recursos tivessem sido gastos. 
Por essas razões, afirmou-se na acusação que apenas 48,82% da obra teria sido realizada, o que foi rechaçado na sentença proferida na ação civil pública. Isto, todavia, não impede a análise da responsabilidade criminal dos réus por terem efetuado a obra em desacordo com o projeto originariamente previsto.'
Inconteste é o fato, que exsurge do cotejo de todos os elementos probatórios que instruem os autos, que o objeto do convênio foi, real e efetivamente, realizado, inclusive quanto a sua parte aditiva (reforma/construção em unidade habitacional extranumerária) . 
Disso resulta a procedência da tese, tantas vezes ressaltada nos apelos dos réus, de atingimento do escopo social (finalidade e interesse públicos) e da ausência de comprovação de dano ao erário, bem como de enriquecimento ilícito dos réus, executores da obra, ora recorrentes.
Constata-se que a decisão exarada no bojo da Ação Penal 0000130-81.2007.4.05.8402 reconheceu a execução total do convênio, com base em depoimento da perita de que apenas as obras executadas em estrita consonância com o projeto foram consideradas, sendo que houve adaptação do projeto em outras unidades que, apesar de executadas, não foram consideradas.
Constata-se que a irregularidade apontada no presente processo, que foi objeto de citação dos responsáveis, centra-se na inexecução parcial do objeto, fato que foi afastado no bojo da ação penal. Assim, considera-se que houve subsunção da situação encontrada à exceção à independência das instâncias inscrita no art. 935 do Código Civil, que assim estabelece:
Art. 935. A responsabilidade civil é independente da criminal, não se podendo questionar mais sobre a existência do fato, ou sobre quem seja o seu autor, quando estas questões se acharem decididas no juízo criminal.
Reconhecida a inexistência do fato no âmbito da ação penal, que no caso concreto significa a ausência de inexecução parcial, entende-se que tal irregularidade foi afastada. Entretanto, verifica-se que restou demonstrada a conduta inadequada dos gestores que optaram por executar o objeto de maneira diferente daquela inicialmente prevista. Segue novo trecho da sentença que analisa o tema:
Inegável, de outra banda, a adoção, pelos executores do contrato de prestação dos serviços de engenharia, de critérios de ordem subjetiva, ainda que técnicos, mas à margem dos ditames do convênio de ordem pública, portanto sem o aval prévio e formal (autorização/aditamento) da Administração Pública, para a realização de pelo menos certa parte do objeto contratado. Aliás, foi patente nos interrogatórios dos sentenciados o reconhecimento de práticas de execução não contempladas no projeto original, com afirmações expressas de descaracterização do padrão original das reformas/construções das unidades habitacionais, em razão de percalços e inviabilidades surgidos durante a execução dos serviços, ou até mesmo pela necessidade de otimizar/ampliar a finalidade do objeto do convênio.
Portanto, diante dos elementos apontados, conclui-se pelo afastamento do débito, mas se verifica que os responsáveis adotaram conduta diversa da esperada, ao alterar a metodologia de execução de serviços sem anuência do concedente, sem que esta conduta, entretanto, tenha culminado na ocorrência de prejuízo ao erário, o que levaria à conclusão pelo julgamento das contas como regulares com ressalvas, sem aplicação de sanção, tendo em vista que a pretensão punitiva do TCU se encontra prescrita, conforme demonstrado anteriormente.
Todavia, conforme registrado no item 17, retro, houve o transcurso de prazo superior a dez anos entre o fato gerador e a primeira notificação pela autoridade administrativa do Sr. Francisco Araújo da Silva, restando configurado prejuízo ao contraditório e à ampla defesa, competindo arquivar os autos em relação a ele, nos termos do art. 6, inciso II, da IN/TCU 71/2012.
Da revelia dos responsáveis Juarez Bezerra de Medeiros e C N G Construtora Nóbrega Gomes Ltda.
Preliminarmente, cumpre tecer breves considerações sobre a forma como são realizadas as comunicações processuais no TCU. A esse respeito, destacam-se o art. 179, do Regimento Interno do TCU (Resolução 155, de 4/12/2002) e o art. 4º, inciso III, § 1º, da Resolução TCU 170, de 30 de junho de 2004, in verbis:
Art. 179. A citação, a audiência ou a notificação, bem como a comunicação de diligência, farse-ão:
I - mediante ciência da parte, efetivada por servidor designado, por meio eletrônico, fac-símile, telegrama ou qualquer outra forma, desde que fique confirmada inequivocamente a entrega da comunicação ao destinatário;
II - mediante carta registrada, com aviso de recebimento que comprove a entrega no endereço do destinatário;
III - por edital publicado no Diário Oficial da União, quando o seu destinatário não for localizado
 (...) 
Art. 3º As comunicações serão dirigidas ao responsável, ou ao interessado, ou ao dirigente de órgão ou entidade, ou ao representante legal ou ao procurador constituído nos autos, com poderes expressos no mandato para esse fim, por meio de:
I - correio eletrônico, fac-símile ou telegrama;
II - servidor designado;
III - carta registrada, com aviso de recebimento;
IV - edital publicado no Diário Oficial da União, quando o seu destinatário não for localizado, nas hipóteses em que seja necessário o exercício de defesa.
Art. 4º. Consideram-se entregues as comunicações:
I - efetivadas conforme disposto nos incisos I e II do artigo anterior, mediante confirmação da ciência do destinatário;
II - realizadas na forma prevista no inciso III do artigo anterior, com o retorno do aviso de recebimento, entregue comprovadamente no endereço do destinatário;
III - na data de publicação do edital no Diário Oficial da União, quando realizadas na forma prevista no inciso IV do artigo anterior.
§ 1º O endereço do destinatário deverá ser previamente confirmado mediante consulta aos sistemas disponíveis ao Tribunal ou a outros meios de informação, a qual deverá ser juntada ao respectivo processo.
 (...) 
Bem se vê, portanto, que a validade da citação via postal não depende de que o aviso de recebimento seja assinado pelo próprio destinatário da comunicação, o que dispensa, no caso em tela, a entrega do AR em 'mãos próprias'. A exigência da norma é no sentido de o Tribunal verificar se a correspondência foi entregue no endereço correto, residindo aqui a necessidade de certeza inequívoca. 
	Não é outra a orientação da jurisprudência do TCU, conforme se verifica dos julgados a seguir transcritos:
'São válidas as comunicações processuais entregues, mediante carta registrada, no endereço correto do responsável, não havendo necessidade de que o recebimento seja feito por ele próprio' (Acórdão 3648/2013-TCU-Segunda Câmara, Relator Ministro JOSÉ JORGE) ;
'É prescindível a entrega pessoal das comunicações pelo TCU, razão pela qual não há necessidade de que o aviso de recebimento seja assinado pelo próprio destinatário. Entregandose a correspondência no endereço correto do destinatário, presume-se o recebimento da citação.' (Acórdão 1019/2008-TCU-Plenário, Relator Ministro BENJAMIN ZYMLER) ;
'As comunicações do TCU, inclusive as citações, deverão ser realizadas mediante Aviso de Recebimento - AR, via Empresa Brasileira de Correios e Telégrafos, bastando para sua validade que se demonstre que a correspondência foi entregue no endereço correto.' (Acórdão 1526/2007-TCU-Plenário, Relator Ministro AROLDO CEDRAZ) .
A validade do critério de comunicação processual do TCU foi referendada pelo Supremo Tribunal Federal, nos termos do julgamento do MS-AgR 25.816/DF, por meio do qual se afirmou a desnecessidade da ciência pessoal do interessado, entendendo-se suficiente a comprovação da entrega do 'AR' no endereço do destinatário:
'Ementa: agravo regimental. Mandado de segurança. Desnecessidade de intimação pessoal das decisões do tribunal de contas da união. art. 179 do regimento interno do TCU. Intimação do ato impugnado por carta registrada, iniciado o prazo do art. 18 da lei nº 1.533/51 da data constante do aviso de recebimento. Decadência reconhecida. Agravo improvido.
O envio de carta registrada com aviso de recebimento está expressamente enumerado entre os meios de comunicação de que dispõe o Tribunal de Contas da União para proceder às suas intimações.
O inciso II do art. 179 do Regimento Interno do TCU é claro ao exigir apenas a comprovação da entrega no endereço do destinatário, bastando o aviso de recebimento simples.' 
No caso vertente, conforme demonstrado no item 13, acima, a citação do Sr. Juarez Bezerra de Medeiros e da empresa C N G Construtora Nóbrega Gomes Ltda. se deu em endereços provenientes de pesquisa de endereços realizada pelo TCU, especificamente a base de dados do Sistema CPF/CNPJ. A entrega dos ofícios citatórios nesses endereços ficou comprovada.
Nos processos do TCU, a revelia não leva à presunção de que seriam verdadeiras todas as imputações levantadas contra os responsáveis, diferentemente do que ocorre no processo civil, em que a revelia do réu opera a presunção da verdade dos fatos narrados pelo autor. Dessa forma, a avaliação da responsabilidade do agente não pode prescindir da prova existente no processo ou para ele carreada. 
Ao não apresentarem suas defesas, os responsáveis deixaram de produzir prova da regular aplicação dos recursos sob sua responsabilidade, em afronta às normas que impõem aos gestores públicos a obrigação legal de, sempre que demandados pelos órgãos de controle, apresentar os documentos que demonstrem a correta utilização das verbas públicas, a exemplo do contido no art. 93 do Decreto-Lei 200/1967: 'Quem quer que utilize dinheiros públicos terá de justificar seu bom e regular emprego na conformidade das leis, regulamentos e normas emanadas das autoridades administrativas competentes.' 
Mesmo as alegações de defesa não sendo apresentadas, considerando o princípio da verdade real que rege esta Corte, procurou-se buscar, em manifestações dos responsáveis na fase interna desta Tomada de Contas Especial, se havia algum argumento que pudesse ser aproveitado a seu favor. 
	Os argumentos apresentados na fase interna, todavia, não elidem as irregularidades apontadas.
Em se tratando de processo em que a parte interessada não se manifestou acerca das irregularidades imputadas, não há elementos para que se possa efetivamente aferir e reconhecer a ocorrência de boa-fé na conduta dos responsáveis, podendo este Tribunal, desde logo, proferir o julgamento de mérito pela irregularidade das contas, conforme os termos dos §§ 2º e 6º do art. 202 do Regimento Interno do TCU. (Acórdão 2064/2011-TCU-Primeira Câmara (relator: Ubiratan Aguiar) , 6.182/2011-TCU-1ª Câmara (relator: Weder Oliveira) , 4.072/2010-TCU-1ª Câmara (Relator: Valmir Campelo) , 1.189/2009-TCU-1ª Câmara (Relator: Marcos Bemquerer) , 731/2008-TCU-Plenário (Relator: Aroldo Cedraz) .
Dessa forma, o responsável Juarez Bezerra de Medeiros deve ser considerado revel, nos termos do art. 12, §3º, da Lei 8.443/1992, devendo as contas serem julgadas regulares com ressalvas, eis que o débito fora afastado.
Todavia, no caso da empresa C N G Construtora Nóbrega Gomes Ltda., em que pese a revelia, como a primeira notificação dela pela autoridade competente ocorreu há mais de dez anos do fato gerador (item 17, acima) , restou configurado prejuízo ao contraditório e à ampla defesa, de modo que será proposto, ao final, o arquivamento dos autos para ela, com fulcro nos art. 6º, inciso II, da IN/TCU 71/2012 c/c o art. 212 do Regimento Interno/TCU.
CONCLUSÃO
Diante de todo o exposto, conclui-se que a constatação da inexistência do fato no âmbito da ação penal, que no caso concreto significa a ausência de inexecução parcial, afasta a irregularidade e o dano apurados.
Considerando que os responsáveis adotaram conduta diversa da esperada sem que esta, entretanto, tenha culminado na ocorrência de prejuízo ao erário, conclui-se ser apropriado o julgamento das contas como regulares com ressalvas, sem aplicação de sanção, tendo em vista que a pretensão punitiva do TCU se encontra prescrita.
Assim, no tocante aos responsáveis Juarez Bezerra de Medeiros e C N G Construtora Nóbrega Gomes Ltda., eles incorreram em revelia, nos termos do art. 12, § 3º, da Lei 8.443/1992. No entanto, perante o demonstrado prejuízo ao contraditório e à ampla defesa relativamente ao Sr. Francisco Araújo da Silva e à empresa C N G Construtora Nóbrega Gomes Ltda., será proposto o arquivamento dos autos para eles dois, com fulcro nos art. 6º, inciso II, da IN/TCU 71/2012 c/c o art. 212 do Regimento Interno/TCU.
Já em relação ao Sr. Juarez Bezerra de Medeiros, perante o afastamento do débito, será proposto o julgamento de suas contas pela regularidade com ressalvas.
PROPOSTA DE ENCAMINHAMENTO
Diante do exposto, submetemos os autos à consideração superior, propondo ao Tribunal:
arquivar os autos em relação ao Sr. Francisco Araújo da Silva (CPF: XXX.190.324-XX) e à empresa C N G Construtora Nóbrega Gomes Ltda (CNPJ: 40.766.917/0001-16) , sem julgamento de mérito, com fundamento no disposto nos arts. 169, inciso VI, e 212 do Regimento Interno, c/c os arts. 6º, inciso II, 7º, inciso II, e 19, caput, da IN-TCU 71/2012, ante a ausência dos pressupostos de desenvolvimento válido e regular;
considerar revel, para todos os efeitos, o Sr. Juarez Bezerra de Medeiros (CPF XXX.505.914-XX) , nos termos do art. 12, § 3º, da Lei 8.443/1992;
julgar regulares com ressalva as contas de Juarez Bezerra de Medeiros (CPF XXX.505.914-XX) , nos termos dos arts. 1º, inciso I, 16, inciso II, 18 e 23, inciso II, da Lei 8.443/1992, dando-lhe quitação; e 
dar ciência desta deliberação aos responsáveis, informando-lhes que o conteúdo da deliberação que vier a ser proferida poderá ser consultado no endereço www.tcu.gov.br/acordaos;
encerrar o processo, após as devidas comunicações."
2. Por sua vez, o Ministério Público junto ao TCU assim se manifestou:
	"Concordamos parcialmente com a unidade técnica. Nossa divergência diz respeito ao julgamento das contas de Juarez Bezerra de Medeiros.
	A instrução fundamenta sua conclusão na seguinte assertiva:
'27.	Considerando que os responsáveis adotaram conduta diversa da esperada sem que esta, entretanto, tenha culminado na ocorrência de prejuízo ao erário, conclui-se ser apropriado o julgamento das contas como regulares com ressalvas, sem aplicação de sanção, tendo em vista que a pretensão punitiva do TCU se encontra prescrita.'
	A ausência de prejuízo decorreu, consoante amplamente exposto na instrução, do reconhecimento da inexistência do fato no âmbito da ação penal, relativa à ausência de inexecução parcial. Ocorre que a conduta do gestor é incompatível com o juízo de regularidade com ressalva das contas, pois sua administração violou gravemente as normas do convênio. Essa mesma compreensão teve o juiz sentenciante:
'Inegável, de outra banda, a adoção, pelos executores do contrato de prestação dos serviços de engenharia, de critérios de ordem subjetiva, ainda que técnicos, mas à margem dos ditames do convênio de ordem pública, portanto sem o aval prévio e formal (autorização/aditamento) da Administração Pública, para a realização de pelo menos certa parte do objeto contratado. Aliás, foi patente nos interrogatórios dos sentenciados o reconhecimento de práticas de execução não contempladas no projeto original, com afirmações expressas de descaracterização do padrão original das reformas/construções das unidades habitacionais, em razão de percalços e inviabilidades surgidos durante a execução dos serviços, ou até mesmo pela necessidade de otimizar/ampliar a finalidade do objeto do convênio.'
	O reconhecimento da prescrição da pretensão punitiva não obsta o julgamento pela irregularidade das contas conforme reiterada jurisprudência da Corte, valendo citar os seguintes enunciados extraídos do repositório da Jurisprudência Selecionada do Tribunal:
'O reconhecimento da prescrição da pretensão punitiva do TCU atinge apenas as sanções previstas na Lei 8.443/1992, não constituindo impedimento para que as contas sejam julgadas irregulares.'
Acórdão 899/2021-TCU-Plenário | Relator: AUGUSTO NARDES
'O reconhecimento da prescrição da pretensão punitiva do TCU atinge apenas as sanções previstas na Lei 8.443/1992, não constituindo impedimento para que contas sejam julgadas irregulares. Embora desse julgamento possa decorrer inelegibilidade, por força da LC 64/1990, esta não é pena, mas mero óbice ao exercício pleno da cidadania.'
Acórdão 1644/2019-TCU-Primeira Câmara | Relator: BENJAMIN ZYMLER
'O reconhecimento da prescrição da pretensão punitiva do TCU atinge apenas as sanções previstas na Lei 8.443/1992, não constituindo impedimento para que contas sejam julgadas irregulares. Embora desse julgamento possa decorrer inelegibilidade, por força da LC 64/1990, esta não é pena, mas mero óbice ao exercício pleno da cidadania.'
Acórdão 676/2018-TCU-Plenário | Relator: BENJAMIN ZYMLER
	Com essas observações, concordamos com a Secex/TCE, exceto quanto ao juízo de contas de Juarez Bezerra de Medeiros, em relação ao qual opinamos pelo juízo de irregularidade, com fundamento nos arts. 1º, inciso I, 16, inciso III, alíneas "b" e "c", e § 2º, da Lei 8.443/1992 c/c os arts. 19 e 23, inciso III, da mesma lei, e com arts. 1º, inciso I, 209, incisos II e III, e § 5º, 210 e 214, inciso III, do Regimento Interno do TCU."
		É o relatório.

não há

Procurador Marinus Eduardo De Vries Marsico

TOMADA DE CONTAS ESPECIAL. RECURSOS TRANSFERIDOS MEDIANTE CONVÊNIO PARA RECONSTRUÇÃO DE CASAS POPULARES. INEXISTÊNCIA MATERIAL DO FATO CAUSADOR DO DÉBITO RECONHECIDA EM SENTENÇA JUDICIAL TRANSITADA EM JULGADO. IMPOSSIBILIDADE DE APLICAÇÃO DE MULTA ANTE A PRESCRIÇÃO DA PRETENSÃO PUNITIVA. AUSÊNCIA DOS PRESSUPOSTOS DE CONSTITUIÇÃO E DESENVOLVIMENTO REGULAR DO PROCESSO. ARQUIVAMENTO.

TOMADA DE CONTAS ESPECIAL (TCE)

Secretaria de Controle Externo de Tomada de Contas Especial (SecexTCE)

Trata-se de tomada de contas especial instaurada pelo Ministério do Desenvolvimento Regional em desfavor de Juarez Bezerra de Medeiros, ex-prefeito municipal de Acari/RN, Francisco Araújo da Silva, ex-secretário municipal, e C N G Construtora Nóbrega Gomes Ltda., em razão de não comprovação da regular aplicação dos recursos repassados por meio do Convênio CONV. 374/2001-MI, firmado entre o Ministério e o Município de Acari/RN, cujo objeto era a reconstrução de casas populares.
A irregularidade que deu causa a esta TCE foi a suposta inexecução parcial do objeto do convênio, pois as obras e serviços realizados em algumas das casas não teriam aproveitamento. Dos R$ 150.000,00 repassados ao ente federado, em valores históricos, o tomador de contas impugnou R$ 78.445,26, que considerou como débito.
Regularmente citados os responsáveis, apenas Francisco Araújo da Silva apresentou alegações de defesa. Argumentou que, além de ter ocorrido a prescrição das pretensões punitiva e ressarcitória, houve reconhecimento da execução completa do objeto, tanto na esfera cível (Ação de Improbidade Administrativa 2007.84.02.000097-0) como na criminal (Ação Penal 0000130-81.2007.4.05.8402) .
De fato, a referida decisão judicial em sede de ação penal reconheceu a execução total do convênio, com base em depoimento da perita de que apenas as obras executadas em estrita consonância com o projeto foram consideradas pelos vistoriadores, sendo que houve adaptação do projeto em outras unidades que, apesar de executadas, não foram consideradas.
Além disso, a Secretaria de Controle Externo de Tomada de Contas Especial - SecexTCE constatou que houve o transcurso de mais de dez anos desde o fato gerador sem que tenha havido a notificação dos responsáveis Francisco Araújo da Silva e C N G Construtora Nóbrega Gomes Ltda. pela autoridade administrativa federal competente (art. 6º, inciso II, c/c art. 19 da IN/TCU 71/2012, modificada pela IN/TCU 76/2016) .
A unidade técnica analisou os argumentos do responsável e concluiu que: i) houve prejuízo ao exercício da ampla defesa dos responsáveis Francisco Araújo da Silva e C N G Construtora Nóbrega Gomes Ltda.; ii) ocorreu a prescrição da pretensão punitiva, mas não da ressarcitória; iii) a constatação da inexistência do fato no âmbito da ação penal, que no caso concreto significa a ausência de inexecução parcial do objeto do convênio, afasta a irregularidade e o dano apurados; e iv) os responsáveis alteraram ou descumpriram o projeto das obras, mas não cabe aplicação de sanção,  tendo em vista que a pretensão punitiva do TCU se encontra prescrita.
A partir dessas conclusões, a SecexTCE propõe: i) arquivar os autos em relação a Francisco Araújo da Silva e à empresa C N G Construtora Nóbrega Gomes Ltda., sem julgamento de mérito; ii) considerar Juarez Bezerra de Medeiros revel para todos os efeitos; iii) julgar regulares com ressalvas as contas de Juarez Bezerra de Medeiros, dando-lhe quitação.
O Ministério Público junto ao TCU - MPTCU diverge da unidade instrutora apenas em relação ao julgamento das contas de Juarez Bezerra de Medeiros, opinando pelo juízo de irregularidade.
Com as devidas vênias, entendo que o desfecho destes autos deva ser diverso daqueles propostos nos pareceres precedentes. 
Consoante o princípio da independência das instâncias judicial e administrativa, consagrado na jurisprudência desta Corte de Contas, a sentença absolutória no juízo penal fundada no reconhecimento da inexistência material do fato, uma vez transitada em julgado, pode servir de fundamento para o TCU decidir pela não imputação do débito. 
É precisamente o caso destes autos. Ao reconhecer que "o objeto do convênio foi, real e efetivamente, realizado", a sentença exarada pelo Tribunal Regional Federal da 5ª Região no bojo da Ação Penal 0000130-81.2007.4.05.8402 declarou "a procedência da tese, tantas vezes ressaltada nos apelos dos réus, de atingimento do escopo social (finalidade e interesse públicos) e da ausência de comprovação de dano ao erário". Ocorreu o trânsito em julgado da parte da sentença que interessa a esta apreciação.
De forma semelhante, o veredicto proferido na Ação de Improbidade Administrativa 2007.84.02.000097-0 foi nos seguintes termos: "Da análise dos elementos fornecidos, extrai-se que houve um excessivo apego às formalidades pela análise pericial, inclusive desconsiderando a efetiva utilização do dinheiro público posto à disposição pelo convênio, tão somente pelo fato de as obras realizadas estarem em desacordo com o projeto original. Não se tem nenhuma notícia nos autos acerca da não utilização dos recursos públicos disponibilizados. O projeto de reconstrução das 31 unidades - objeto do convênio e do aditivo contratual - foi de fato realizado, havendo provas disto nos autos, embora em algumas unidades tenha ocorrido divergências com o plano original, mas de forma justificada, como ficou demonstrado."
Afastado, portanto, o débito, há que reconhecer que a conduta dos responsáveis, ao executar parte das obras sem observância do projeto original, provavelmente seria digna de censura. Entretanto, a suposta irregularidade não foi apurada nem detalhada nestes autos.
Lamentando discordar do MPTCU, não vejo como julgar irregulares as contas de Juarez Bezerra de Medeiros em decorrência de ilícito a respeito do qual sequer foi ouvido. Recordo que o responsável foi citado pela "inexecução parcial do objeto do convênio" e não pela alteração do projeto das obras.
Da mesma forma, não cabe o julgamento pela regularidade com ressalvas, como sugerido pela unidade técnica, pois a comprovação da inexistência do débito, sem possibilidade de apenação, é razão suficiente para o arquivamento dos autos. 
De fato, não há, neste processo, elementos mínimos para demonstrar a ocorrência de dano ao erário. Assim, à luz da jurisprudência do TCU, forçoso o arquivamento das contas, sem julgamento do mérito, por ausência de pressupostos para seu desenvolvimento válido e regular, com fundamento no art. 212 do Regimento Interno do TCU.
Ante o exposto, VOTO no sentido de que o Tribunal adote a minuta de acórdão que ora submeto à deliberação deste Colegiado.
TCU, Sala das Sessões, em 23 de novembro de 2021.
JORGE OLIVEIRA 
Relator